臺灣高等法院臺南分院刑事判決　　　　　　九十三年度上更(一)字第四三八號　Ｇ
　　　上　訴　人　台灣台南地方法院檢察署檢察官
　　　上　訴　人
　　　即　被　告　楊　雅　賀
右上訴人因被告誣告案件，不服中華民國九十年三月廿九日台灣台南地方法院九十年
度訴字第二五五號第一審判決（起訴案號：台灣台南地方法院檢察署八十九年度偵字
第九一四九號；併辦案號九十年偵字第一一三一五號），提起上訴，判決後，經最高
法院第一次發回更審，本院判決如左：
      主      文
原判決撤銷。
楊雅賀連續意圖他人受刑事處分，向該管公務員誣告，累犯，處有期徒刑柒月。
      事      實
一、楊雅賀前因詐欺案件，經法院判處有期徒刑四月，減刑為有期徒刑二月後，於民
    國八十四年十月三日執行完畢，仍未悔改。其曾與黃再順、黃上川，因不動產設
    定抵押權及返還支票事件，於民國（下同）七十四年八月七日，在柯文漢代書事
    務所協商解決，乃楊雅賀明知當時係委託柯文漢書寫支票返還證明書及覺書後，
    再由渠等各自親自蓋章用印。詎楊雅賀竟連續基於意圖使他人受刑事處分之概括
    犯意：
  (一)於八十二年間，虛構柯文漢與黃再順冒其名義及偽刻印鑑，簽名蓋章於支票返還
    證明書，誣指柯文漢、黃再順涉有偽造文書罪嫌，訴請台灣台南地方法院檢察署
    檢察官偵辦，經該署檢察官於八十三年八月三日，以八十二年度偵續字第一六五
    號案件為不起訴處分，楊雅賀聲請再議，經台灣高等法院台南分院檢察署檢察長
    ，於八十三年十月廿七日，以八十三年度議字第五五三號駁回再議確定。
  (二)楊雅賀於八十五年間，再以柯文漢、黃再順、黃上川三人為被告，虛構柯文漢偽
    造其印章，蓋於前開支票返還證明書及覺書，供黃再順、黃上川行使，向台灣台
    南地方法院提起自訴，誣指柯文漢、黃再順、黃上川三人涉有偽造文書罪嫌，經
    該院於八十六年七月九日，以八十六年度自更字第四號判決，及本院於八十七年
    三月十七日，以八十六年度上訴字第一三九七號，判決柯文漢、黃再順被訴偽造
    支票返還證明書並行使部分不受理，柯文漢、黃再順被訴偽造覺書並行使部分無
    罪，黃上川無罪。楊雅賀不服提起上訴，經最高法院於八十九年四月十三日，以
    八十九年度台上字第一八三九號判決駁回上訴確定。
  (三)楊雅賀於前開案件進行間，竟於八十六年七月間，又以前揭不實內容，對柯漢文
    、黃上川二人，向台灣台南地方法院提起自訴，誣指柯漢文、黃上川涉有偽造文
    書罪嫌，經該院於八十六年九月八日，以八十六年度自字第四○七號判決不受理
    ，楊雅賀提起上訴，本院於八十七年六月廿四日，以八十六年度上訴字第一六四
    三號判決駁回上訴，楊雅賀又提起上訴，經最高法院於八十八年四月一日，以八
    十八年度台上字第一六二四號判決駁回上訴確定。
  (四)至此楊雅賀猶未甘服，對前揭同一原因事實，再於八十九年十一月六日，於同一
    日向台灣台南地方法院檢察署提出四紙狀紙誣告柯文漢、黃再順、黃上川三人犯
    罪，即(1)以八十九偵字第一二七三七號案件，對黃再順提出誣告罪嫌告發。(2)以
    八十九偵字第一二七三八號案件，對黃上川、柯文漢、黃再順提出偽證、詐欺罪
    嫌告發。(3)以八十九偵字第一二七三九號案件，對黃再順、柯文漢提出偽證罪嫌
    、對黃上川提出侵占罪嫌告發。(4)以八十九偵字第一二七四○號案件，對黃再順
    、柯文漢提出偽證罪嫌，對黃上川提出誣告罪嫌告發。嗣經該署檢察官就上開偵
    查案件，認被告對同一原因事實之告訴告發，已經多次偵結。茲再具狀告發，並
    未發現有刑事訴訟法第二百六十條情形，不得再行起訴，乃於九十年八月廿七日
    予以簽結在案。
二、案經柯文漢訴由台灣台南地方法院檢察署檢察官偵查起訴。
      理      由
一、訊據上訴人即被告楊雅賀供承有於右揭時地，先後多次向台灣台南地方法院檢察
    署檢察官提出告訴，及向台灣台南地方法院提出自訴之事實。惟矢口否認有誣告
    犯行，辯稱：支票返還證明書及覺書印章非伊所蓋，伊不知係何人所蓋。又七十
    四年八月七日，伊與黃上川、黃再順於麻豆郵局，伊確有領款五十萬元出借黃上
    川，伊並未去西港戶政事務所申請印鑑證明；伊所訴係七十四年八月七日部分，
    與渠等所提出八十三年一月十日印鑑係不同，檢察官據此送鑑定，根本文不對題
    云云。
二、告訴人所訴事實，不能證明其係實在，對於被訴人為不起訴處分確定者，雖非當
    然可以誣告罪相繩，而應以其有無虛構誣告之故意為斷。然若申告人以自己所為
    事實，反指為被告之犯罪行為，顯非出於誤會或懷疑，即應負誣告罪責（最高法
    院五九年台上字五八一號、四七年台上字一六○號判例參照）。
三、本件被告楊雅賀對柯文漢、黃再順、黃上川三人，所提前開告訴、告發及自訴案
    件，一再指訴柯文漢、黃再順、黃上川涉有偽造文書、偽證、詐欺、侵占、誣告
    等罪嫌，觀其意旨，無非係柯文漢或黃再順冒其名義偽刻其印鑑章，又持以蓋章
    、簽名於系爭支票返還證明書及覺書，交由黃再順、黃上川行使，用作指訴被告
    詐欺證據等情，有台灣台南地檢署檢察官八十二年度偵續字第一六五號不起訴處
    分書、台灣台南高等法院檢察署檢察長八十三年議字第五五三號駁回再議處分書
    、台灣台南地方法院八十六年度自更字第四號判決、八十六年自字第四○七號判
    決、本院八十六年上訴字第一三九七號判決、八十六年上訴字第一六四三號判決
    、最高法院八十九年台上字第一八三九號判決、八十八年台上字第一六二四號判
    決正本各一份在卷可稽（詳偵查卷六至卅五頁）。惟柯文漢、黃上川、黃再順自
    始均供稱：支票返還證明書及覺書，係柯文漢、黃上川、黃再順、楊雅賀四人，
    共同於柯文漢事務所同時作成，由柯文漢執筆寫支票返還證明書、覺書及二百萬
    元收據，再由黃再順、黃上川、楊雅賀三人各自取出印章蓋用等情，已載明於上
    開處分書及判決理由甚詳。被告楊雅賀要求再傳訊柯文漢、黃上川、黃再順三人
    對質，及調取麻豆郵局有關之存提款單據，以證明其於七十四年八月七日有去麻
    豆郵局提款，未去柯文漢代書事務所等情，惟查被告楊雅賀縱有於七十四年八月
    七日去麻豆郵局提款，仍非不得再往柯文漢代書事務所與柯文漢、黃上川、黃再
    順三人見面，而柯文漢、黃上川、黃再順三人於偵查中、原審及本院前審審理中
    ，已一再陳明楊雅賀與黃上川、黃再順當時確係委託柯文漢書寫支票返還證明書
    及覺書後，再由渠等各自親自蓋章用印屬實，自無再予傳訊之必要，先此敘明。
    次查：
  (一)系爭支票返還證明書、覺書之印文，及被告偵查中所提出印鑑證明書印文，經檢
    察官送法務部調查局鑑定結果，支票返還證明書印文，雖與印鑑證明書印文不同
    ，惟與覺書印文相同，業據該局於八十三年四月十三日以陸(二)0000000
    0，及於八十三年一月十七日以000000000號鑑定在案，經本院八十
    六年度上訴字第一三九七號刑事判決載敘甚詳，有本院該案判決正本在卷可稽（
    詳偵查卷廿二頁）。又支票證明書與覺書作成日期，均為七十四年八月七日，且
    用以書寫紙張格式均無不同，職是台灣台南地方法院檢察署檢察官在八十二年度
    偵續字第一六五號不起訴處分書、台灣台南高等法院檢察署在八十三年度議字第
    五五三號處分書，及本院在八十六年度上訴字第一三九七號判決，均認定柯文漢
    、黃再順、黃上川所稱系爭支票證明書、覺書同時作成，堪值採信，業據載明於
    各該案件處分書及判決理由甚詳（詳偵查卷六至九頁，廿至廿三頁）。
  (二)反觀被告提起告訴時，就所訴事實非但未能舉證以實其說。甚且所訴情節反覆不
    一，前後矛盾，乃經台灣台南地方法院檢察署檢察官以八十二年度偵續字第一六
    五號不起訴處分、台灣台南高等法院檢察署檢察長以八十三年度議字第五五三號
    處分駁回再議、及本院以八十六年度上訴字第一三九七號判決無罪確定，各於理
    由中敘述甚明，已如前述。又觀諸被告於八十二年五月廿一日，在台灣台南地
    方法院檢察署在偵查中初供：覺書係於柯文漢住處所立，伊與柯文漢、黃再順、
    黃上川四人均在場，覺書後面簽名係柯文漢所寫，伊等再用印，用印後各自收回
    云云。又於八十二年六月十八日偵訊改稱：覺書上印章是偽造云云。復於八
    十二年十二月十五日偵訊時陳稱：覺書印章為真正，係伊自己蓋用，印鑑證明章
    在伊家由其自己保管；支票返還證明書印章，則係柯文漢等偽造云云。然被告嗣
    即又改稱：覺書印章為真正，伊僅對印鑑有異議，覺書內容事先有經伊同意，但
    制作覺書正本時伊不在場，伊不知究係寫完再蓋章，抑寫好影本再蓋章云云。更
    於八十三年七月十九日偵訊時再稱：伊拿到覺書為影本，連印章均是影印，是
    黃再順在八十三年八月十五日，自其家中取出交付給伊云云，上開被告於第一次
    告訴偵查中供述（至），業據本院於八十六年度上訴字第一三九七號刑事判
    決理由中敘述甚明，有該判決正本乙份在卷可憑（詳偵查卷廿一頁背面）。徵諸
    上情，被告於第一次告訴所為供述（至），即對於蓋印於覺書印章是否真正
    ，製作覺書時其是否在場，及經過情形等關於柯文漢、黃再順是否存有偽刻印章
    ，或偽造覺書事實，前後供詞相佐，顯見被告係依其主觀記憶指訴，不確信柯文
    漢、黃再順、黃上川三人有其所指偽造文書犯行。又被告初供覺書係伊四人，於
    柯文漢處作成，先由柯文漢執筆，再由渠等各自蓋印等情，此反而與柯文漢、黃
    再順、黃上川三人所供情節相同，則堪可認定覺書是由柯文漢執筆，再由被告、
    黃再順、黃上川四人各自蓋章用印屬實，否則焉有告訴人與被告所供相同之理？
  (三)再者被告自承覺書內容，有經其事先同意，且依系爭支票返還證明書所載，被告
    係見證人（立會人）身分（詳偵查卷十九頁所附覺書），被告在該覺書上顯無任
    何利害關係。揆諸常情，被告於系爭支票返還證明書地位，既僅係見證人身分，
    則柯文漢、黃再順就覺書上見證人，何須大費周章，私自偽刻見證人即被告印章
    ，蓋於覺書或支票返還證明書呢？況被告與黃再順、黃上川三人，就系爭支票返
    還證明書及覺書糾紛，已纏訟數年，有台灣台南地方法院檢察署八十年度偵字第
    二一九三號、第七○九五號處分書、台灣台南地方法院八十一年度易字第七五二
    號刑事判決、七十九年度訴字第一一七五號民事判決、本院八十一年度上易字第
    八五八號刑事判決正本在卷可考（詳偵查卷六八至七三頁，併案一二七三七號偵
    查卷五九至六四頁、六七至六九頁）。被告於台灣台南地方法院檢察署八十年度
    偵字七○九五號偵查時，對覺書真實性，均未否認。被告竟遲至其所訴前開案件
    偵查中，始表示查悉覺書印文係偽造，顯悖常理。是被告指訴柯文漢、黃再順偽
    刻其印章，冒伊名義，並蓋章、簽名於覺書等情，與事實不符。凡此亦經台灣台
    南地方法院檢察署檢察官於八十二年度偵續字第一六五號不起訴處分書、本院八
    十六年度上訴字第一三九七號判決於理由中，載敘甚詳，有各案件處分書及判決
    正本在卷可憑（詳偵查卷七頁、廿一頁背面）。準此以解，被告指訴內容，非屬
    事實，已甚為顯然，乃其竟執意一再提起告訴、告發及自訴，倘非有使柯文漢等
    人受刑事處分意圖，無以致之，殆可確認。
  (四)又按誣告罪成立，僅須行為人之虛偽申告已達該管公務員，且不能證明其申告係
    實在，不待申告行為有何結果發生，其誣告行為即已成立。本件被告於八十九年
    十一月六日同時提出四紙狀紙申告被害人黃再順、黃上川、柯文漢三人犯罪一節
    （詳併案一一三一五號偵查卷所附影印偵查卷四宗）。台灣台南地方法院檢察署
    檢察官於九十年八月廿七日，就被告於八十九年十一月六日所提上開四件偵查案
    件，以被告係對同一原因事實，已經多次偵結，確認系爭支票返還證明書及覺書
    係柯文漢、黃上川、黃再順、楊雅賀四人，共同於柯文漢事務所同時作成，由柯
    文漢執筆寫支票返還證明書、覺書及二百萬元收據，再由黃再順、黃上川、楊雅
    賀三人各自取出印章蓋用等情簽結在案，檢察官未依法處分不起訴，乃予以簽結
    ，固非妥適。然誣告罪成立，僅須行為人之虛偽申告已達該管公務員，又不能證
    明其申告係實在，不待申告行為有任何結果發生，其誣告行為即已成立（最高法
    院廿二年上字第八二六號判例參照）。本件被告再次於八十九年十一月六日申告
    柯文漢、黃上川、黃再順犯偽證、詐欺、侵占、誣告各罪，此次所為申告事實，
    與其前所申告內容，既然原因事實均為同一。且其前所申告被害人黃再順、黃上
    川、柯文漢三人犯行，均經為無罪判決確定，則被告八十九年十一月六日再次申
    告，顯為不實申告，自有誣告犯意，堪可認定。尚不因被告所為上揭四件告發案
    件，檢察官予以簽結，而受其影響。
  (五)再就被告於其所訴案件經檢察官為不起訴處分，並經再議駁回確定後，未再舉證
    以實其說，即又提起自訴誣指柯文漢等人，涉犯偽造文書罪嫌，被告顯係出於使
    渠等受刑事處分意圖，乃有此舉，要非單純對事實認知不明所致。況被告於自訴
    案件進行間，復以前揭不實內容，再向台灣台南地方法院提起自訴，益證被告係
    出於使柯文漢、黃再順、黃上川受刑事處分故意，以明知不實事項，向檢察官及
    法院提起申告不實內容。綜上所述，本件事證明確，被告連續誣告犯行，堪以認
    定。
四、按誣告罪為妨害國家審判權之罪，就其性質而言，直接受害者係國家，即國家審
    判事務，因誣告而不當進行。至個人受害，乃國家進行不當審判事務所生結果，
    與誣告行為不生直接關係。故以一訴狀誣告數人，僅成立一誣告罪（最高法院十
    八年上字三三號判例參照）。查本件被告連續於八十二年間起，以一狀誣告柯文
    漢、黃再順二人。於八十五年間，以一狀誣告柯文漢、黃再順、黃上川三人。於
    八十六年間，以一狀誣告柯文漢、黃上川二人。更於八十九年十一月六日，以四
    狀同日向台灣台南地方法院檢察署檢察官告發，分別誣告黃再順、黃上川、柯文
    漢三人犯誣告、偽證、詐欺、侵占罪嫌，即(1)以八十九偵字第一二七三七號案件
    ，對黃再順提出誣告罪嫌。(2)以八十九偵字第一二七三八號案件，對黃上川、柯
    文漢、黃再順提出偽證、詐欺罪嫌。(3)以八十九偵字第一二七三九號案件，對黃
    再順、柯文漢提出偽證罪嫌、對黃上川提出侵占罪嫌。(4)以八十九偵字第一二七
    四○號案件，對黃再順、柯文漢提出偽證罪嫌，對黃上川誣告罪嫌。核被告所為
    ，係犯刑法第一百六十九條第一項誣告罪，又被告各該次誣告相對人，或為單一
    ，或為數人，惟均僅成立一個誣告罪。又被告於八十九年十一月六日提出事實欄
    (四)所示四次誣告犯行，雖未經公訴人起訴，惟與被告前揭事實欄(一)至(三)經起訴部
    分，手法相同，又時間係在最高法院於八十九年四月十三日，以八十九年度台上
    字第一八三九號判決駁回被告上訴確定後未久，顯係基於概括犯意為之，應為連
    續犯，自屬起訴部分效力所及，本院自應予以審酌。被告所為先後多次誣告行為
    ，手段相似，時間緊接，指訴內容及對象同一，且所犯罪名相同，顯係出於概括
    犯意反覆為之，為連續犯，應依刑法第五十六條規定，以一罪論，依法加重其刑
    。又被告楊雅賀前因詐欺案件，經法院判處有期徒刑四月，減刑為有期徒刑二月
    後，於民國八十四年十月三日執行完畢，不惟有臺灣高等法院被告全國前案紀錄
    表附卷可稽，更經本院調閱台灣台南地方法院檢察署八十四年度執字第一一八三
    號執行案卷查明屬實，其於該案所處有期徒刑執行完畢後，未滿五年，再犯本件
    （如事實欄第二至第四部分所示）有期徒刑以上之罪，應依累犯之規定依法加重
    其刑。
五、最高法院發回意旨所稱：「上訴人一再辯稱其於八十二年二月二十四日以八十二
    年度偵字第二六二○號具狀控告柯文漢、黃再順犯偽造文書罪嫌，所指柯文漢、
    黃再順偽造之文書，係指柯文漢控告伊犯詐欺罪時，於八十二年二月十九日在檢
    察官偵查中提出為證，其上附有伊七十四年八月七日之印鑑證明書一份之支票返
    還證明書正本，承辦檢察官送請法務部調查局鑑定之支票返還證明書非伊所指前
    揭文書，伊所指偽造之支票返還證明書至今仍擱在八十年度偵字第三八五二號偵
    查卷證物袋內，或被抽存附在同署八十年度偵續字第○三二號、八十二年度偵字
    第二六二○號、八十二年度偵續字第一六五號、八十三年度偵字第八三一○號等
    偵查卷內等語。」然經本院將上開台灣台南地方法院檢察署八十年度偵字第三八
    五二號、八十年度偵續字第○三二號、八十二年度偵字第二六二○號、八十二年
    度偵續字第一六五號及八十三年度偵字第八三一○號等有關偵查卷均予調閱，查
    明並無另一份被告所指偽造之支票返還證明書，被告亦當庭陳明：「只有一張支
    票返還證明書，並沒有第二張支票返還證明書」等語，因此，所謂另被抽存附在
    其他卷宗之第二張支票返還證明書應不存在，併此敘明。
六、原審以被告罪證明確，因予論罪科刑，固非無見；惟查原判決疏未依累犯之規定
    加重被告之刑；又查本件被告復於八十九年十一月六日再次具狀四紙，分別誣告
    黃再順、黃上川、柯文漢三人，原判決就此部分亦疏未審酌，均有未洽。再查被
    告有關本件糾紛，已據司法程序多次確認在案，被告竟猶不善罷甘休，一再提起
    訴訟，控訴黃再順、黃上川、柯文漢涉嫌偽造覺書、支票返還證明書等犯行，被
    告顯係明知故犯，且被告自八十二年間起，迄八十九年十一月六日止，一再濫行
    興訟，檢察官上訴意旨，指摘原判決量處有期徒刑五月，尚屬輕縱，非無理由。
    至被告上訴意旨，否認犯行，雖為無理由。然原判決既有可議，自屬無可維持，
    自應由本院將原判決撤銷改判，爰審酌被告犯罪動機、目的、手段，品行、生活
    狀況、智識程度，未尊重司法審級救濟程序確定效力，竟一再對已經司法程序確
    認事實，再三爭執，並對相同對象濫行申告其犯罪，浪費司法資源，暨被告犯罪
    所生損害，及犯後矢口否認犯行等一切情狀，量處如主文第二項所示之刑，以資
    懲儆。
據上論斷，應依刑事訴訟法第三百六十九條第一項前段、第三百六十四條、第二百九
十九條第一項前段，刑法第五十六條、第四十七條、第一百六十九條第一項，判決如
主文。
本案經檢察官許仲瑩到庭執行職務。
中    華    民    國      九十三      年      十二      月      十      日
                                  臺灣高等法院臺南分院刑事第四庭
                                      審判長法官  鄭    文    肅
                                            法官  蔡    美    美
                                            法官  高    明    發
右正本證明與原本無異。
如不服本判決，應於判決送達後十日內向本院提出上訴狀，其未敘述理由者並應於提
出上訴狀後十日內向本院補提理由書（應附繕本)。
                                      法院書記官  嚴    巧    花
中    華    民    國      九十三      年      十二      月      十三    日
附錄：本判決論罪科刑法條
刑法第一百六十九條第一項：意圖他人受刑事或懲戒處分，向該管公務員誣告者，處
                          七年以下有期徒刑。